臺灣高等法院民事判決
108年度重上字第834號
上  訴  人  葉廖朱實
            廖正吉    住○○市○○區○○路000巷0弄0號5樓廖俊蔚
                住○○市○○區○○路0段000巷0弄0號

兼上三人之
訴訟代理人  廖昭名    住○○市○○區○○路00○0號00樓  上一人之
訴訟代理人  劉力豪律師
被上訴人    宇泰開發股份有限公司

上訴人兼上一
人法定代理人 廖昭富  
共      同
訴訟代理人   蘇柏瑞律師
             吳玲華律師

上列當事人間請求履行契約事件，兩造對於中華民國108年8月16
日臺灣臺北地方法院108年度重訴字第270號第一審判決，各自提
起上訴，本院於109年4月1日言詞辯論終結，判決如下：
    主      文
原判決主文第一項關於（備位之訴）命廖昭富給付部分，及該假
執行之宣告並訴訟費用（除確定部分外）之裁判均廢棄。
上開廢棄部分，廖昭名在第一審之訴及假執行之聲請均駁回。
廖昭名、葉廖朱實、廖正吉、廖俊蔚之上訴（先位之訴部分）駁
回。
廖昭名之上訴（備位之訴部分）駁回。
第一審（除確定部分外）及第二審訴訟費用，由葉廖朱實、廖正
吉、廖俊蔚負擔五分之二，餘由廖昭名負擔。　　
    事實及理由
一、查，上訴人廖昭名、葉廖朱實、廖正吉、廖俊蔚等4人（以
    下合稱廖昭名等4人）提起本件訴訟，先位請求被上訴人宇
    泰開發股份有限公司（下稱宇泰公司）變賣房地並分配價款
    予廖雲蘭之繼承人計6人（即兩造及訴外人廖昭華，下稱廖
    雲蘭之繼承人）；備位則請求上訴人廖昭富給付廖昭名違約
    金（見原審卷第89頁以下）；堪認本件屬於「主觀預備合併
    之訴」。是以，原審就先位之訴為伊4人敗訴之判決，備位
    則為廖昭名一部勝訴之判決，兩造各就其敗訴部分聲明不服
    ，提起上訴，其效力及於全部，故本院仍應就先、備位之訴
    為審理順序，合先陳明。
二、上訴人廖昭名等4人主張：門牌新北市○○區○○○路000巷0弄0
    號房屋（含坐落基地，下稱系爭房地）係兩造被繼承人廖雲
    蘭（民國100年9月1日歿）出資所購買，原借名登記在廖昭
    一（即廖俊蔚之被繼承人）名下，嗣因廖昭一經商失敗，經
    債權人臺灣銀行於90年4月17日假扣押查封，廖雲蘭委由宇
    泰公司代償債務，並將系爭房地所有權登記在宇泰公司名下
    。廖昭名與廖昭富於102年2月20日進行共同合作事業之分割
    、結算，並簽署協議書，確認系爭房地屬於廖雲蘭遺產而信
    託登記在宇泰公司名下，並約定日後系爭房地出售時，扣除
    費用成本後，應保留出售利益所得20%作為宇泰公司稅捐支
    出外，再分配予廖雲蘭之繼承人。然經伊催告廖昭富出售該
    屋，其均置之不理，爰先位依系爭協議書第4條第3項約定，
    求為命宇泰公司變賣系爭房地，扣除費用後並將價款80%按
    各1/6比例分配予兩造之判決。若本院認為先位之訴無理由
    ，備位則依系爭協議書第6條第1項約定，求為命廖昭富給付
    廖昭名違約金新臺幣（下同）1800萬元之判決（原審駁回伊
    4人先位之訴，備位則判命廖昭富給付205萬3239元，並駁回
    廖昭名其餘之請求，兩造各對敗訴部分，聲明不服，提起上
    訴；未繫屬本院部分，不予贅述）。並於本院上訴聲明：㈠
    先位部分：⒈原判決廢棄。⒉宇泰公司變賣系爭房地，扣除費
    用後並將價款80%按各1/6之比例分配予廖昭名等4人。㈡備位
    部分：⒈原判決關於駁回廖昭名後開之訴部分廢棄。⒉廖昭富
    應再給付廖昭名1594萬6761元。⒊願供擔保請准宣告假執行
    。
三、㈠宇泰公司先位以：系爭協議書係由廖昭名與廖昭富所簽訂
    ，伊非系爭協議書之當事人，廖昭名等4人請求伊依系爭協
    議書第4條第3項約定，出售系爭房地並分配價金，為無理由
    ；㈡廖昭富備位則以：系爭協議書第4條第3項僅約定系爭房
    地於日後出售時，扣除費用成本後，保留20%出售利益作為
    宇泰公司稅捐支付，其餘再分配予廖雲蘭之繼承人，並未約
    定出售時間及金額，足見系爭協議書第4條第3項之約定目的
    ，係為讓取得宇泰公司經營權之人，自行決定出售房地之時
    機，近年來房市低迷，不適宜出售，自難憑此即可謂伊有違
    反該協議書之約定，應賠償廖昭名違約金；各等語，資為抗
    辯。宇泰公司於本院先位答辯聲明：㈠如主文第3項所示。㈡
    如受不利之判決，願供擔保請准宣告免為假執行。廖昭富之
    上訴聲明：如主文第1、2項所示；備位答辯聲明：㈠如主文
    第4項所示。㈡如受不利之判決願供擔保請准宣告免為假執行
    。
四、查，㈠系爭房地係由兩造被繼承人廖金生（94年9月5日歿）
    及廖雲蘭（100年9月1日歿）出資所購買，原借名登記在廖
    昭一（即廖俊蔚之被繼承人）名下；於91年4月12日以買賣
    為原因，該房地所有權移轉登記在宇泰公司名下；㈡廖昭名
    與廖昭富於102年2月20日進行共同合作事業中規開發股份有
    限公司（下稱中規公司）、陸泰開發股份有限公司（下稱陸
    泰公司）、宇泰公司之分割、結算，並簽署協議書等情，有
    卷附建物登記謄本、地籍異動索引、系爭協議書可憑（見原
    審北司調卷第12至13頁、第24至32頁），並為兩造所不爭執
    ，堪信為真。
五、本件應審究者為㈠廖昭名等4人先位依系爭協議書第4條第3項
    之約定，請求宇泰公司出售系爭房地並分配價金，是否有據
    ？㈡若否，則廖昭名依系爭協議書第6條第1項之約定，備位
    請求廖昭富給付違約金，有無理由？若有，則違約金以若干
    為當？茲分別論述如下：
㈠、廖昭名等4人先位依系爭協議書第4條第3項之約定，請求宇泰
    公司出售系爭房地並分配價金，是否有據？
　 ⒈廖昭名與廖昭富因對共同合作事業中規公司、陸泰公司及宇
     泰公司進行股份買賣及各合作事業之分割、結算，達成協
     議而簽署系爭協議書；其次，依系爭協議書內載：「立協
     議書人廖昭名（以下簡稱「甲方」）廖昭富（以下簡稱「
     乙方」）茲因甲乙雙方對共同合作事業中規開發股份有限
     公司、宇泰開發股份有限公司及陸泰開發股份有限公司（
     以下各簡稱為中規公司、宇泰公司、陸泰公司）進行股份
     買賣及各合作事業之分割、結算，特約定如下：本協議書
     除甲乙雙方外，並有各合作事業股東，各自授權甲乙方代
     表完成本協議書之約定（詳如附件一、二所示），並同意
     接受本協議書之約定，授權情形如下：.....陸泰公司及
     宇泰公司之經營權，甲乙方同意以公開、公正之方式，以
     抽籤各自取得，....」（見原審北司調卷第24至25頁）；
     系爭協議書第6條：「違約處罰㈠甲乙雙方同意本合約之預
     定損害賠償及違約金為新台幣三千萬元。㈡如任一方違反本
     協議書之約定，未違約得催告他方於五日內進行改正，如
     逾期未改正或無法改正，未違約方得請求違約方一次交付
     三千萬元作為損害賠償及違約金，並得同時主張解除本協
     議書，他方絕無異議。.....」（見同上卷第27至28頁）；
     再佐以授權書附件：「茲授權廖昭名代表本人進行本協議
     書有關中規開發股份有限公司、宇泰開發股份有限公司及
     陸泰開發股份有限公司之股份買賣及移轉之簽約，收受款
     項及履行契約等一切事項。」；附件：「茲授權廖昭富代
     表本人進行本協議書有關中規開發股份有限公司、宇泰開
     發股份有限公司及陸泰開發股份有限公司之股份買賣及移
     轉之簽約，收受款項及履行契約等一切事項。」（見同上
     卷第29至30頁）等意旨以觀，系爭協議書既已開宗明義表
     示立協議書人僅為廖昭名及廖昭富二人，至於合作事業即
     中規公司、宇泰公司及陸泰公司之各股東，僅係就其二人
     於系爭協議書中之約定事項，倘有涉及合作事業三家公司
     之其他股東時，對於各該股東亦有效力，此觀該協議書附
     件所示授權書內容記載：「代表本人進行本協議書有關
     中規開發股份有限公司、宇泰開發股份有限公司及陸泰開
     發股份有限公司之股份買賣及移轉之簽約，收受款項及履
     行契約等一切事項。」自明，並非謂前開三家公司之各股
     東，亦為系爭協議書之當事人。若系爭協議書之當事人包
     含廖昭名及廖昭富以外之合作事業即中規公司、宇泰公司
     及陸泰公司其他股東時，則何以系爭協議書第6條關於違約
     處罰及解除契約之人，僅限於其二人而已？由此益證，系
     爭協議書之當事人應為廖昭名及廖昭富二人，其二人於系
     爭協議書中約定之事項，倘涉及合作事業之其他股東時，
     因基於附件之授權書，對於其他股東亦有效力而已。
　⒉準此以觀，系爭協議書係因廖昭名、廖昭富為對共同事業即
    中規公司、宇泰公司及陸泰公司進行股份買賣及各合作事業
    之分割、結算達成協議而締結該協議書，雖其二人於該協議
    書第4條特約事項㈢約定：「新北市○○區○○○路1樓不動產（指
    系爭房地）係原屬於廖雲蘭（即兩造之被繼承人）夫人之遺
    產而信託登記於宇泰公司名下，雙方同意日後於出售時，於
    扣除費用成本後，應保留出售利益所得20%以作為宇泰公司
    的稅捐支出，再分配予廖雲蘭夫人之繼承人等6人。」（見
    原審北司調卷第27頁），然依該特約事項之文義觀之，僅係
    系爭協議書在進行各合作事業分割、結算時，因系爭房地所
    有權登記在宇泰公司名下，但實為廖雲蘭之遺產，並非屬於
    宇泰公司之資產，故於系爭協議書中特別確認此事，以杜絕
    日後之爭議，並約定倘日後系爭房地出售時，扣除費用成本
    後，保留出售利益所得20%作為宇泰公司的稅捐支出，再分
    配予廖雲蘭之繼承人等6人，並非賦予廖雲蘭之繼承人可基
    於系爭協議書，逕行請求宇泰公司出售系爭房地之權利。
　⒊依上說明，廖雲蘭之繼承人即廖昭名等4人及宇泰公司均非系
    爭協議書之當事人，則廖昭名等4人基於廖雲蘭之繼承人地
    位，依系爭協議書第4條第3項約定，請求宇泰公司出售系爭
    房地，於法無據，不應准許。
㈡、廖昭名依系爭協議書第6條第1項之約定，備位請求廖昭富給
    付違約金，有無理由？若有，則違約金以若干為當？　
　⒈經查：
　　⑴、系爭協議書第4條特約事項㈢約定：「新北市○○區○○○路1
        樓不動產（指系爭房地）係原屬於廖雲蘭（即兩造之被
        繼承人）夫人之遺產而信託登記於宇泰公司名下，雙方
        同意日後於出售時，於扣除費用成本後，應保留出售利
        益所得20%以作為宇泰公司的稅捐支出，再分配予廖雲
        蘭夫人之繼承人等6人。」（見原審北司調卷第27頁）
        ，僅係就該協議書在進行各合作事業分割、結算時，因
        系爭房地所有權登記在宇泰公司名下，但實為廖雲蘭之
        遺產，並非屬於宇泰公司之資產，故於系爭協議書中特
        別確認此事，以杜絕日後之爭議，並約定倘日後系爭房
        地出售時，扣除費用成本後，保留出售利益所得20%作
        為宇泰公司的稅捐支出，再分配予廖雲蘭之繼承人等6
        人，均如前述；由其文義觀之，雙方僅約定「日後於出
        售時，於扣除費用成本後，應保留出售利益所得20%以
        作為宇泰公司的稅捐支出，再分配予廖雲蘭夫人之繼承
        人等6人。」，並未就出售系爭房地之時間、出售價金
        為約定，此為兩造所不爭執（見本院卷第146頁）；堪
        認兩造於締約時之真意，乃在確認系爭房地為廖雲蘭之
        遺產，僅該房地所有權登記在宇泰公司名下，並非屬於
        宇泰公司之資產，倘日後該公司出售系爭房地時，於扣
        除費用成本後，保留出售利益所得20%作為宇泰公司的
        稅捐支出，再分配予廖雲蘭之繼承人等6人而已，並非
        賦予系爭協議書之任一方，得請求他方履行出售系爭房
        地之權利。
　　⑵、準此，系爭協議書第4條第3項之特約事項，既僅在確認
        系爭房地為廖雲蘭之遺產，並非屬於宇泰公司資產之一
        部，則廖昭名以伊曾發函請求廖昭富於5日內協商系爭
        房地出售事宜，卻未獲置理為由（見原審卷第65至67頁
        ），主張廖昭富違反系爭協議書第4條第3項之約定云云
        ，核屬無據。其次，宇泰公司既未出售系爭房地，即無
        依系爭協議書第4條第3項之約定，分配價金予廖雲蘭之
        繼承人（計6人）之義務，則廖昭名以發函催告廖昭富
        履行系爭協議書第4條第3項之特約約定，未獲置理為由
        ，主張廖昭富故意以不正當之行為，阻止宇泰公司出售
        系爭房地云云，要屬無稽，並無可取。此外，廖昭名亦
        未舉證宇泰公司有出售系爭房地，遭廖昭富以其他不正
        當之行為阻止出售之行為，亦難僅憑廖昭富對於前開催
        告函未予置理，即可謂廖昭富以不正當之行為，阻止宇
        泰公司出售系爭房地。
　　⑶、依上說明，系爭協議書第4條第3項之特約約定目的，僅
        係在確認系爭房地為廖雲蘭之遺產，雖該房地所有權登
        記在宇泰公司名下，但非屬於宇泰公司資產之一部，並
        約定於日後倘該公司出售房地時，扣除費用成本後，保
        留出售利益所得20%作為宇泰公司的稅捐支出，再分配
        予廖雲蘭之繼承人等6人而已，並非賦予廖昭名得請求
        廖昭富、或宇泰公司出售系爭房地之權利。故宇泰公司
        尚未出售系爭房地，自無依約分配價金於廖雲蘭繼承人
        之義務，更遑論廖昭富有何違反系爭協議書之情事可言
        。則廖昭名以宇泰公司不出售房地為由，主張廖昭富有
        違反系爭協議書第4條第3項之約定，依該協議書第6條
        第1項之約定，請求廖昭富給付違約金云云，於法無據
        ，應予駁回。
　 ⒉綜上所述，廖昭富既無違約之情事，則本院即無庸審究違 
     約金以若干為當之問題，附此陳明。
六、從而，廖昭名等4人先位依系爭協議書第4條第3項約定，訴
    請宇泰公司變賣系爭房地，扣除費用後並將價款80%按各1/6
    比例分配予兩造，於法無據，不應准許。備位廖昭名則依系
    爭協議書第6條第1項約定，訴請廖昭富給付違約金1800萬元
    ，亦屬無據，應予駁回。原審就前開先位之訴，為廖昭名等
    4人敗訴之判決，於法尚無違誤。其4人上訴意旨指謫原判決
    此部分不當，求予廢棄改判，為無理由，應予駁回。原審另
    就備位之訴部分，判命廖昭富給付廖昭名205萬3239元，於
    法尚有未洽，廖昭富上訴意旨指謫原判決此部分不當，求予
    廢棄，為有理由。爰由本院將此部分予以廢棄，並改判如主
    文第2項所示。至於備位不應准許部分，原審為廖昭名敗訴
    之判決，理由雖與本院容有不同，但結論並無二致，本院仍
    應予以維持。廖昭名就此部分指謫原判決不當，求與廢棄，
    為無理由，應駁回其此部分之上訴。
七、本件事證已臻明確，兩造其餘之攻擊或防禦方法及所用之證
    據，經本院斟酌後，認為均不足以影響本判決之結果，爰不
    逐一論列，併此敘明。
八、據上論結，本件廖昭名等4人之上訴（先位之訴部分）及廖
    昭名之上訴（備位之訴部分）均無理由，廖昭富之上訴則為
    有理由。判決如主文。
中　　華　　民　　國　 109　　年　　4 　　月　15 　　日
                  民事第九庭    
                      審判長法  官  楊絮雲
                            法  官  李昆霖
                            法  官  郭顏毓
正本係照原本作成。
如不服本判決，應於收受送達後20日內向本院提出上訴書狀，其
未表明上訴理由者，應於提出上訴後20日內向本院補提理由書狀
（均須按他造當事人之人數附繕本）上訴時應提出委任律師或具
有律師資格之人之委任狀；委任有律師資格者，另應附具律師資
格證書及釋明委任人與受任人有民事訴訟法第466 條之1第1項但
書或第2項（詳附註）所定關係之釋明文書影本。如委任律師提
起上訴者，應一併繳納上訴審裁判費。
中　　華　　民　　國　　109 　年　　4 　　月　　15　　日

  　　　　　　　　　　　　　書記官  陳佳伶
附註：
民事訴訟法第466條之1（第1項、第2項）：
對於第二審判決上訴，上訴人應委任律師為訴訟代理人。但上訴
人或其法定代理人具有律師資格者，不在此限。
上訴人之配偶、三親等內之血親、二親等內之姻親，或上訴人為
法人、中央或地方機關時，其所屬專任人員具有律師資格並經法
院認為適當者，亦得為第三審訴訟代理人。